臺灣高雄地方法院刑事判決　　　　　　　　　　　　　九十年度易字第三九七三號
　　公　訴　人　臺灣高雄地方法院檢察署檢察官
　　被　　　告　乙○○
　　選任辯護人　王文雄
右列被告因詐欺案件，經檢察官提起公訴（九十年度偵字第八七三七號），本院判決
如左：
    主  文
乙○○無罪。
    理  由
一、公訴意旨略以：被告乙○○係設在高雄市苓雅區○○○路八十九巷三十三之一號
    二樓「華基營造有限公司」（以下簡稱華基公司）實際負責人，明知自己以及華
    基公司自民國八十四年間起，即因債務問題陷於週轉不靈，並於八十九年一月間
    起，其支票即因存款不足屆期未兌現致拒絕往來而無償債能力，竟意圖為自己不
    法之所有，於八十八年間，承攬高雄縣六龜鄉大行寺營建工程，並將其中屋頂防
    熱防水工程轉包鴻毅工程行甲○○，總價新臺幣（下同）八十萬六千九百七十元
    ，雙方言明完工付款。詎被告於完工並自大行寺取得工程款項後，仍施用詐術向
    甲○○偽稱工程款尚未領取，並分別於八十九年四月八日及同年月三十日交付面
    額八十萬六千九百七十元之本票及二十五萬元之支票以取信於甲○○，嗣甲○○
    事後屆期提示付款遭拒，而被告又避不見面，甲○○始知受騙，因認被告涉有刑
    法詐欺罪嫌云云。
二、按犯罪事實應依證據認定之，無證據不得推定其犯罪事實。又不能證明被告犯罪
    者，應諭知無罪之判決，刑事訴訟法第一百五十四條、第三百零一條第一項分別
    定有明文。又按，刑法第三百三十九條詐欺罪之成立，以意圖為自己或第三人不
    法所有，以詐術使人將本人或第三人之物交付或行為人因而得財產上之不法利益
    為要件，如行為人並未施用詐術，或其所用方法不能認係詐術，亦不致使人陷於
    錯誤，即均與該條之構成要件有間，有最高法院四十六年度臺上字第二六０號判
    例可資參照。再刑法上詐欺罪之立法意旨，係禁止於經濟行為中使用詐騙之方法
    得利為其規範目的，至於債務人於債之關係成立後，如有未依債之本旨履行民事
    債務之情形，依一般社會經驗上而言，可能原因甚多，其或因不可歸責之事由致
    無法給付、或因合法得對抗他造主張抗辯而拒絕給付，非必出於自始無意給付之
    詐欺犯罪，且經濟行為本身原寓有不同程度之交易風險，苟無足以證明其在債之
    關係發生時自始故意藉此從事財產犯罪之積極證據，縱當事人之一方有未依約履
    行之客觀情形時，尚不得據此債信違反之客觀事態，遽認債務人原有詐欺取財或
    詐欺得利之犯意，而應成立詐欺罪。
三、本件公訴人係以被告及華基公司自八十四年間起，即因債務問題陷於週轉不靈，
    且華基公司已於八十九年一月二十八日起、被告於八十九年四月十四日起，明知
    已被拒絕往來而無償債能力，竟仍將工程轉包予告訴人；又被告於取得大行寺交
    付之工程款項後，未給付告訴人承攬上開工程之對價，復分別於八十九年四月八
    日及同年月三十日交付無法兌現之面額八十萬六千九百七十元本票及二十五萬元
    支票予告訴人，致告訴人事後屆期提示付款遭拒為論據。並以告訴人甲○○指訴
    甚詳，及卷附財團法人金融聯合徵信中心提供之華基公司和被告之信用卡戶基本
    資訊、本票號碼三一四五○一本票影本、支票號碼ＥＡ0000000支票影本
    及該支票之退票理由單影本等附卷為證，而認被告涉有詐欺罪嫌。訊據被告乙○
    ○固供承有於右揭時、地，將所承攬之高雄縣六龜鄉大行寺營建工程其中屋頂防
    熱防水工程轉包予告訴人及事後開立前開支票及本票交付告訴人之事實不諱，然
    堅決否認有何詐欺犯行，辯稱：華基公司於八十六年間才開始營業，不可能自八
    十四年間就週轉不靈。且伊於經營該公司期間，告訴人曾多次承包該公司的工程
    ，每次工程款伊均如期給付，嗣因景氣不好，該公司自承攬大行寺營建工程之後
    未再承攬任何營建工程，公司營運每況愈下，以致現金週轉失靈，無法給付所欠
    告訴人之工程款，而承攬大行寺營建工程給付給伊的工程款，因伊尚需支付其他
    廠商款項及週轉，所以才遲未清償積欠告訴人的錢。另伊雖然現金週轉失靈，但
    名下仍有三筆士地，依公告現值計算，其價值為七百十九萬一千零五十二元以及
    名下另有三個攤位，依登記當時之市價計算，價值為一百八十萬元，總計伊之資
    產為八百九十九萬一千零五十二元，而伊僅欠告訴人工程款八十萬六千九百七十
    元，顯見伊並非自八十九年一月間起即無償債能力。而嗣後伊開支票及本票給告
    訴人，亦主要是證明伊欠告訴人這麼多錢，並沒有詐欺告訴人的意思等語。
四、經查：
  （一）被告所經營華基公司係於八十五年十二月三日辦理公司登記，於八十六年一
        月三日取得營造業登記證書等情，有經濟部公司執照及內政部營造業登記證
        書各一份在卷可參，是被告辯稱：華基公司於八十六年間才開始營業，不可
        能如自八十四年間就週轉不靈等語，應屬可採。又華基公司係自八十九年一
        月二十八日起、被告自同年四月十四日起，支票帳戶始遭拒絕往來，此有財
        團法人金融聯合徵信中心提供之華基公司和被告信用卡戶基本資訊各一紙附
        卷可稽，而被告係於八十八年九月間，將所承攬之高雄縣六龜鄉大行寺營建
        工程中屋頂防熱防水工程轉包予告訴人，雙方並言明完工後才付款，是被告
        將上開工程轉包予告訴人時，被告及華基公司尚未拒絕往來。且參以告訴人
        於本院九十年十一月十五日出庭時指訴稱：「被告之前有和我合作過二、三
        工程，大行寺前不久的一個電廠工程，被告也欠我工程款，被告拿到大行寺
        的工程款後，就拿這筆錢還之前欠我的工程款，而在大行寺之後還有工程，
        被告有拿到錢卻沒有給我，因此我認為他詐欺」等語，故被告經營該公司期
        間，告訴人曾多次承包該公司的工程，每次工程款均有給付，而被告係以每
        次收入某工程款後，以之清償先前轉包告訴人所欠之工程款之方式與告訴人
        交易，故雖被告於收受大行寺工程款後，未將因大行寺工程所領得之工程款
        清償轉包給告訴人大行寺工程部分之工程款，即尚難遽認被告於轉包時即有
        詐欺犯意，且又查無證據足證被告於轉包大行寺工程給告訴人時，已陷於無
        清償能力之情況，亦不得因此即謂被告自始有詐欺之不法意圖，及有施以詐
        術得利之犯行。
  （二）又被告因先前給付工程款之支票無法兌現，才簽發上開支票及本票交予告訴
        人，請求告訴人予以延展。雖簽發時，被告已現金週轉失靈，然被告名下仍
        有坐落臺南縣關廟鄉○○段0000－0000地號，面積一九一平方公尺
        ，持分二分之一、同段○五二六地號，面積三平方公尺、高雄市○○區○○
        段五小段○一三二地號，面積三一三平方公尺，持分四三五分之一五六等三
        筆士地，有土地登記謄本三紙附卷可稽，依公告現值計算，其價值為七百十
        九萬一千○五十二元以及被告名下另有坐落高雄市○○區○○段五小段○○
        七○四建號及○○七○五二個攤位，亦有土地登記謄本二紙在卷可憑，依登
        記當時之市價計算，價值為一百八十萬元，總計被告之資產為八百九十九萬
        一千零五十二元，而被告僅欠告訴人工程款八十萬六千九百七十元，由此可
        知，被告於交付上開支票、本票予告訴人時，現金狀況雖一時無法週轉，但
        仍有相當不動產資力，足以清償該票據債務，並非無償債能力，因此尚難遽
        認被告於簽發支票及本票給告訴人之初，即有使之無法兌現的意思，而認被
        告自始即有詐欺之不法意圖。
  （三）末查，被告已與告訴人達成和解，並已當庭陳報且記明筆錄（本院九十年十
        二月二十七日審判筆錄），益足證被告於轉包工程之初及開立本票、支票時
        ，並無詐欺之意思。綜上所述，被告並無如公訴人所指：意圖為自己不法之
        所有，施用詐術使告訴人陷於錯誤而交付財物之詐欺罪犯行，被告雖確實有
        積欠告訴人工程款之事實，然此核屬民事糾紛問題，應循民事途徑解決始為
        妥適，尚不得遽以刑事上之詐欺罪相繩。此外，復查無其他積極證據足資證
        明被告有詐欺犯行，核諸前揭說明，自應由本院為被告無罪之判決。
據上論結，應依刑事訴訟法第三百零一條第一項前段，判決如主文。
本案經檢察官黃彩秀到庭執行職務。
中      華     民     國    九十一    年    一    月    十              日
        臺灣高雄地方法院刑事第六庭
                                法  官  邱  明  弘
右正本證明與原本無異。
如不服本判決，應於判決送達後十日內，向本院提出上訴狀。
                                書記官  顏  平  國
中    華    民    國      九十一      年      一      月      十一      日
